臺灣高等法院臺南分院刑事判決
　　　上　訴　人
　　　即　被　告　乙　○　○
　　　指定辯護人　本院公設辯護人　己　○　○
右上訴人因偽造有價證券案件，不服臺灣嘉義地方法院八十五年度訴字第五九０號中
華民國八十五年十月十八日第一審判決（起訴案號：臺灣嘉義地方法院檢察署八十五
年度偵字第三九七二號），提起上訴，判決後，由最高法院第三次發回更審，本院判
決如左：
      主      文
原判決撤銷。
乙○○無罪。
      理      由
一、公訴意旨略以：被告乙○○明知戊○○所有台北銀行台南分行為付款人、票號Ｎ
    Ａ0000000號之空白支票係來源不明之贓物（係戊○○於民國八十五年二
    月一日，在臺南市○○路七三五巷四九號遭竊），竟於八十五年二月間，看報紙
    得知在嘉義市○○○○道附近，向綽號「小吳」之人以新台幣（下同）五千元之
    代價買進後，自行偽造發票日為八十五年四月三十日，並偽造票面金額十萬六千
    元，交付不知情之甲○○調借現金，甲○○遂持向丙○○週轉現金，嗣丙○○於
    八十五年五月八日提示遭退票，始查知上情。因認被告乙○○涉犯刑法第三百四
    十九條第一項之收受贓物及同法第二百零一條第一項、第二項之偽造有價證券等
    罪嫌云云。
二、按犯罪事實應依證據認定之，無證據不得推定其犯罪事實。次按不能證明被告犯
    罪，應諭知無罪之判決。刑事訴訟法第一百五十四條、第三百零一條第一項前段
    分別定有明文。次按刑法贓物罪之成立，以關於他人犯罪所得之物為限；刑法上
    之贓物罪，原在防止因竊盜、詐欺，侵占各罪被奪取或侵占之物難於追及或回復
    ，故其前提要件，必須犯前開各罪所得之物，始得稱為贓物（最高法院二十四年
    上字第四四一六號及四十一年台非字第三十六號判例參照）。復按刑法上所謂偽
    造有價證券，以無權簽發之人冒用他人名義簽發為要件，如果行為人基於本人之
    授權，或其他原因有權簽發者，則與無權之偽造行為不同（最高法院五十三年台
    上字第一八一０號判例參照）。又按事實之認定，應憑證據，如未能發現相當證
    據，或證據不足以證明，自不能以推測或擬制之方法，以為裁判基礎（最高法院
    四十年台上字第八六號判例參照）。再按認定不利於被告之事實，須依積極證據
    ，茍積極證據不足為不利於被告之認定時，即應為有利於被告之認定，更不必有
    何有利之證據（最高法院三十年上字第八一六號判例參照）。
三、本件公訴人認被告乙○○涉有右揭罪嫌，無非以右揭事實業據被告坦承不諱，核
    與證人甲○○供述之情節相符，且經檢察官命被告書寫偽造支票上之筆跡，確與
    支票上之字跡相符，並有上開偽造支票可資佐證等為論罪依據。
四、上訴人即被告乙○○固於本院前審審理中坦承於前揭支票填載發票日與票面金額
    之阿拉伯數字等情不諱，惟矢口否認有偽造有價證券犯行及贓物認識，辯稱：戊○○係販賣票據謀利集團成員之一，戊○○本即向多家行庫申請支票意圖販賣，
    所以其向集團成員「小吳」購買後，填上日期、數字，並不知該張支票係贓物，
    並無偽造或收受、故買贓物之可言，且伊原本打算於發票日屆至前，贖回前開支
    票，是其行為並未犯偽造有價證券或故買贓物之罪云云。
五、經查：
（一）案外人戊○○曾於八十四年十二月三十日向台北銀行台南分行開立支票存款帳
      戶，申請支票使用，並於八十五年一月四日領取票號ＮＡ0000000號至
      ＮＡ0000000號支票簿一本共二十五張空白支票，此業經本院前審上更
      （一）審向該行查明屬實，此有該行八十八年二月二十日北銀南昌字第八八六
      ○○三○○○○號函及所附之戊○○支票存款開戶申請書、身分證影本、支票
      領取證各一份附卷可憑，可見系爭ＮＡ0000000號支票係由戊○○自行
      領取無訛。次查，戊○○向台北銀行台南分行領取之票號ＮＡ0000000
      號至ＮＡ0000000號支票簿一本共二十五張空白支票，係其領用後交付
      丁○○簽發使用，並未遺失，竟於八十五年三月九日謊報遺失，誣告不特定之
      人犯侵占遺失物罪等情，已經臺灣臺南地方法院於八十五年十一月十一日以八
      十五年度易字第三三四一號判決，判處戊○○誣告罪拘役三十日確定，此業經
      本院上更（一）審向臺灣臺南地方法院調閱八十五年度易字第三三四一號卷宗
      審閱屬實，並有該判決在卷可稽，可見案外人戊○○並未遺失向台北銀行台南
      分行領取之票號ＮＡ0000000號至ＮＡ0000000號支票簿一本共
      二十五張空白支票，而係自行交付丁○○簽發使用甚明，準此，丁○○取得之
      前揭二十五張支票，俱非屬贓物，亦難認戊○○並未概括授權予丁○○簽發支
      票之意。雖系爭ＮＡ0000000號支票之退票理由單記載，該支票除因掛
      失止付外，尚因「印鑑不符」而退票，有上開退票理由單在卷足稽（見民雄分
      局嘉民警刑字第六九二二號警卷第八頁），然參酌被告於偵查中對系爭支票來
      源乙節供稱：「小吳」交待若有人問及該張支票來源時，要說是李錦松給我的
      等語（見嘉義地檢八十五年度偵字第三五七三號卷第十一頁反面），核與證人
      甲○○證稱：支票是被告交給我的，叫我幫他調現，而且叫我說是李錦松給我
      的等情相符合，渠等顯然對系爭支票事先已知係「芭樂票」根本不可能兌現，
      而預為避免退票後被追索之情至明，是系爭支票上之印鑑印文縱與原留印鑑不
      符，然基於事後得以脫卸票據上被追索之目的，而於系爭支票上故意蓋以不符
      之印鑑，亦非不可能之事，尚與常理無違，當難憑此推斷戊○○未同意丁○○
      等人使用系爭支票之認定。綜上，證人戊○○於本院前審八十六年度上訴字第
      四０號審理時雖證述：前述支票帳戶係伊叫丁○○申請的，領到支票不久後就
      丟掉了，伊猜係被丁○○偷去，伊未同意丁○○使用支票云云（見本院八十六
      年度上訴字第四０號卷第三十、三一頁），即與上開調查所得之事實不符，自
      不足採信。
（二）再查，證人丁○○於本院前上更（一）審調查時雖證稱：我介紹戊○○與綽號
      「小吳」之吳武雄認識，由吳武雄帶戊○○去銀行開戶，領用之支票是交給吳
      武雄，不是交給我，吳武雄有給他三萬元，被告是自己看報紙去買的，沒有透
      過我，是吳武雄寄給被告的，我並不知道等情（見本院上更（一）審卷第三八
      頁）。惟查，證人戊○○請領支票後確係交予丁○○簽發使用一情，已如前述
      ，而被告於原審及本院上更（一）審調查時亦供稱：日期是我寫的‧‧，數額
      之阿拉伯數字是我寫的‧‧，在我買時，在『小吳』之車上寫的，‧‧‧（買
      到票時）金額（指國字部分）已填好，我們（指被告與「小吳」）說好金額為
      十萬六千元；有透過丁○○買支票；支票是「小吳」用遊覽車載至交流道給我
      ，我是先看報紙，後來丁○○才打電話告知支票有問題（因戊○○報失竊了）
      ，我是先拿支票再付五千元，丁○○是「小吳」的跑腿等語綦詳（見原審卷第
      十二頁、第十三頁及本院上更（一）卷第三八頁、第三九頁），併參以丁○○
      於另案即臺灣臺中地方法院八十七年度訴緝字第五七六號偽造有價證券乙案亦
      供認是吳武雄的跑腿，每次報酬是五百元等語（上更（一）卷第九四頁反面）
      ，復於本院更（一）審供稱：（因黃元報失竊了）吳武雄叫我打電話給乙○○
      問支票有否用出去等語明確（同上卷第四十頁）。從而，證人丁○○前揭證詞
      ，顯係避就之詞，委無足採。
（三）依上所述，戊○○將前揭二十五張支票交付予丁○○簽發使用後，吳武雄有給
      戊○○三萬元，被告再由吳武雄處以不相當之代價購得系爭支票，嗣後始經丁○○告知該系爭支票有問題等情，足見丁○○與吳武雄二人就販賣支票部分有
      犯意聯絡及行為分擔甚明，而戊○○以區區三萬元代價即將前揭二十五張空白
      支票交予丁○○簽發使用，亦堪認其就渠等販賣支票行為有不確定故意。準此
      被告透過丁○○所購得之系爭ＮＡ0000000號支票，即非贓物，而戊○○就販賣支票既有不確定故意，則被告加以填寫系爭支票金額及日期，應認業
      經發票人同意概括授權而簽發，自難遽認被告前揭行為有故買贓物及偽造有價
      證券犯行。被告上開所辯，尚可採信。此外，又查無其他積極證據足資證明被
      告有何偽造有價證券或故買贓物之行為。依上開法條規定及判例意旨，本件既
      不能證明被告犯罪，自應為被告無罪之判決。原審未予詳查，遽為被告論罪科
      刑之判決，尚有未洽，被告上訴意旨，執此指摘原判決不當，為有理由，自應
      由本院將原判決撤銷改判，另為被告無罪之判決。
六、至臺灣嘉義地方法院檢察署八十六年度偵緝字第三○號及八十六年度偵字第五０
    九六號移送併辦部分，因本案已經本院改判無罪，故移送併辦部分與本案自無連
    續犯之裁判上一罪關係，本院對該二部分，自不得加以審理，應退回檢察官另行
    偵辦。
七、末按刑事訴訟法第二百六十四條第二項關於起訴書程式之規定，旨在界定起訴之
    對象，亦即審判之客體，並兼顧被告行使防禦權之範圍，其中屬於絕對必要記載
    事項之「犯罪事實」，係指犯罪構成要件之具體事實。故所謂犯罪已經起訴，係
    指起訴書之犯罪事實欄，已就特定犯罪之構成要件具體事實，加以記載，並足據
    以與其他犯罪事實區分，始克當之（最高法院八十九年度台上字第二四０七號著
    有判決可參）。又刑法第三百三十九條第一項詐欺取財罪之成立，係以詐術使人
    陷於錯誤而交付其財物為其成立要件，故祗須犯罪行為人以詐術之方法，使被害
    人因而陷於錯誤，致使交付其財物，犯罪始克成立。茲查，被告雖於原審審理時
    坦承有持系爭支票請甲○○幫忙調現乙節不諱（見原審卷第十二頁正面、第二十
    四頁反面、第二十五頁正面），核與被害人丙○○及證人甲○○於警訊或偵查中
    指陳情節相符（見民雄分局嘉民警刑字第六九二二號警卷第二頁反面、第四頁；
    嘉義地檢八十五年度偵字第三五七三號卷第十一頁、第十二頁反面；台中市警察
    局第一分局八十五年六月十三日偵訊筆錄；嘉義地檢八十六年度偵緝字第三０號
    卷第三頁、第八頁、第十二頁），復有嘉義地檢八十五年度偵字第三五七三號甲○○之不起訴處分書（見該案卷第十八頁）及票號ＮＡ0000000號之支票
    正反面及其退票理由單在卷足證（見民雄分局嘉民警刑字第六九二二號警卷第八
    頁），然起訴書僅記載被告交付前揭系爭支票予不知情之甲○○調借現金，甲○○遂持向丙○○周轉現金之事實，對於被告究竟是否具詐欺意圖之詐欺罪構成要
    件具體事實均未敘及，揆諸前揭判決意旨，自不能認此部份業已起訴，準此，被
    告是否另涉詐欺罪行，既未據公訴人提起公訴，本院自不得逕予審判，仍應由檢
    察官另行妥適處理，附此敘明。
八、被告經合法傳喚，無正當理由不到庭，不待其陳述逕行判決。
據上論斷，應依刑事訴訟法第三百六十九條第一項前段、第三百六十四條、第三百七
十一條、第三百零一條第一項，判決如主文。
本案經檢察官曾銘芳到庭執行職務。
中    華    民    國      九十一      年      十      月        九      日
                                  臺灣高等法院臺南分院刑事第三庭
                                      審判長法官  黃    崑    宗
                                            法官  莊    俊    華
                                            法官  林    勝    木
右正本證明與原本無異。
如不服本判決，應於判決送達後十日內向本院提出上訴狀，其未敘述理由者並應於提
出上訴狀後十日內向本院補提理由書（應附繕本)。
                                      法院書記官  吳    秋    賢
中    華    民    國      九十一      年      十      月      十一      日
